【裁判字號】    92,易,382
【裁判日期】    920221
【裁判案由】    妨害兵役
【裁判全文】
臺灣臺中地方法院刑事判決                          九十二年度易字第三八二號
    公  訴  人  臺灣臺中地方法院檢察署檢察官
    被      告  甲○○  男  二.
右列被告因妨害兵役案件，經檢察官聲請簡易判決處刑（九十一年度偵字第二四二一
八號），本院臺中簡易庭認不宜逕以簡易判決處刑，移由本院刑事庭依通常程序審理
，本院判決如左：
    主  文
甲○○無罪。
    理  由
一、聲請簡易判決處刑意旨略以：被告甲○○係後備軍人，原住臺中市○區○○○街
    一四九號，於民國九十年間遷出上開住所無故不依規定申報，致使台中市後備司
    令部所發指定應於九十一年七月八日前往台中縣烏日鄉○○路七四四號成功嶺營
    區報到之點閱召集令無法送達，因認被告涉犯妨害兵役治罪條例第十一條第一項
    第三款、第三項之罪嫌而應依同條例第七條第二項科刑云云。
二、按不能證明被告犯罪或其行為不罰者，應諭知無罪之判決，刑事訴訟法第三百零
    一條第一項定有明文。再按犯罪事實應依證據認定之，無證據不得推定其犯罪事
    實，刑事訴訟第一百五十四條，亦有規定。且事實之認定，應憑證據，如未能發
    現相當證據，或證據不足以證明，自不能以推測或擬制之方法，以為裁判基礎；
    而認定不利於被告之事實，須依積極證據，苟積極證據不足為不利於被告事實之
    認定時，即應為有利於被告之認定，更不必有何有利之證據，此有最高法院四十
    年度台上字第八六號、三十年度上字第八一六號判例可資參照。
三、公訴人認被告涉犯前開罪嫌，無非以前揭事實有召集令、召集令回執、未報到應
    召員遷出未報年籍表、戶口查察通報單等在卷可稽，而為其主要論據。訊據被告
    固坦承其於九十年間即遷離前開戶籍地，而先後居住於台中縣烏日鄉、台北縣汐
    止市等處，且遲未將戶籍遷移等事實，惟堅詞否認有何公訴人所指之前開犯行，
    並辯稱：「當時我原本是住在那個地方沒有錯，可是因為房子被拍賣，當時都是
    跟我父母親去住親戚家，所以沒有收到召集令，我不是故意不收召集令的，我沒
    有要避免召集的意思」等語。經查：
（一）妨害兵役治罪條例於九十一年六月二十六日修正公布，並自九十一年六月二十
      八日起生效。修正前該條例第十一條第一項原規定：「後備軍人有左列行為之
      一者，處一年以下有期徒刑、拘役或三百元以下罰金：一、離營歸鄉無故不依
      規定報到，或重複申報戶籍者。二、無故拒絕調查，或體格檢查不到者。三、
      居住處所遷移，無故不依規定申報者。」，同條第三項原規定：「後備軍人犯
      第一項之罪或國民兵犯第二項之罪，致使召集令無法送達者，以意圖避免召集
      論；分別依第六條、第七條科刑」，而同條例第七條第一項則規定：「意圖避
      免教育召集或勤務召集，而有左列行為之一者，處三年以下有期徒刑：一、捏
      造免役、除役、轉役或免除召集原因者。二、故意毀傷身體者。三、無故拒絕
      接受召集令者。四、無故逾應召期限二日者。五、使人頂替本人應召者。同條
      第二項則規定無故不參加點閱召集，或意圖避免點閱召集，而有前項第一款至
      第三款及第五款行為之一者，處一年以下有期徒刑、拘役或三百元以下罰金。
      」。而修正後之妨害兵役治罪條例將修正前第十一條之規定移置為第十條，將
      修正前第七條之規定移置為第六條，修正後第十條第一項規定：「後備軍人意
      圖避免召集處理有下列行為之一者，處一年以下有期徒刑、拘役或科新臺幣九
      萬元以下罰金：一、離營歸鄉無故不依規定報到，或重複申報戶籍者。二、拒
      絕依規定調查，或體格檢查不到者。三、居住處所遷移，無故不依規定申報者
      。」，修正後第十條第三項規定：「後備軍人犯第一項之罪或國民兵犯前項之
      罪，致使召集令無法送達者，以意圖避免召集論；分別依第五條或第六條科刑
      。」。修正後第六條規定：「意圖避免教育召集或勤務召集，而有下列行為之
      一者，處三年以下有期徒刑：一、捏造免役、除役、轉役或免除召集原因者。
      二、毀傷身體者。三、拒絕接受召集令者。四、應受召集，無故逾應召期限二
      日者。五、使人頂替本人應召者。無故不參加點閱召集，或意圖避免點閱召集
      ，而有前項第一款至第三款及第五款行為之一者，處一年以下有期徒刑、拘役
      或科新臺幣九萬元以下罰金。國民兵為避免應召集輔助軍事勤務犯第一項之罪
      者，處三年以下有期徒刑。」，則經比較前開新舊法規定之結果，修正後第十
      條第三項、第一項除就本罪行為人之主觀要件即「意圖避免召集處理」予以明
      文化外，其餘規定均與修正前第十一條第三項、第一項之規定相同，則行為人
      須「意圖避免召集處理」，且居住處所遷移，無故不依規定申報者，始係犯妨
      害兵役治罪條例第十一條第一項第三款、第三項之罪嫌而應依同條例第七條第
      二項科刑；尚難以行為人「居住處所遷移，無故不依規定申報者」，即遽認係
      「以意圖避免召集論」。故行為人若無避免召集處理之意圖，縱因疏失而未依
      規定申報居住所遷移致使召集令無法送達，自不得以該罪相繩。
（二）台中市警察局第三分局勤工派出所警員即證人林錫井於本院審理時經問及偵查
      卷第三頁的點閱召集令，是否為其當時負責送予被告？時，其結證稱：「是的
      ，當時是由我負責送達的沒有錯。當時我是送到台中市○區○○○街一四九號
      。當時是空戶，完全沒有人住，前前後後送召集令至少有三次以上，這個地方
      都是空戶，沒有人居住，在五月份的時候我有問隔壁的人，他們說這一戶剛搬
      不久，是空戶，但是沒有說為什麼搬走的原因。當時我也依規定呈報該戶是空
      戶，而且在相關的文件上面也有註明」等語明確（見本院九十二年二月十三日
      審判筆錄）。證人鄭洪斌於本院審理時亦證稱被告原係居住在台中市○區○○
      ○街一四九號房屋，惟該房屋經法院拍賣，故其全家於九十年四月二十五日即
      搬遷至台中縣烏日鄉租屋居住，被告於九十年六月初始至台北工作並住居在台
      北，且當時其家人亦未收到台中市後備司令部所發予被告之點閱召集令等情明
      確（見本院前揭審判筆錄）。另參酌前開台中市○區○○○街一四九號房屋確
      經本院民事執行處於九十年九月二十六日以投標方法公開拍賣，而由嚴友翎得
      標買受，此有本院民事執行處九十年九月二十六日八十九年民執春字第二一０
      三六號函附於本院卷可憑；更參酌卷附點閱召集令背面（見偵查卷第三頁）之
      警勤區警員蓋章欄亦經記載已報空戶等字眼，及卷附台中市警察局第三分局勤
      工派出所戶口查察通報單（見偵查卷第五頁）之說明欄內亦記載「一、鄭洪斌
      等全戶四口遷出未報。二、請註記空戶。」等內容相互參酌以觀，被告前開所
      辯尚非虛妄，則尚難認被告有避免召集之意圖。
（三）此外，復查無其他積極證據足資證明被告確有公訴人所指前開妨害兵役之犯行
      ，則既不能證明被告犯罪，依前開說明，自應諭知被告無罪之判決。
四、據上論斷，應依刑事訴訟法第四百五十二條、第三百零一條第一項，判決如主文
    。
中      華      民      國      九十二      年    二    月    二十一    日
                                臺灣臺中地方法院刑事第七庭
                                        法  官  陳  卿  和
右正本證明與原本無異。
如不服本判決，應於送達後十日內向本院提出上訴狀（須附繕本），上訴於臺灣高等
法院臺中分院。
                                        書記官
中      華      民國      九十二      年    二    月    二十一    日


司法院資訊處製作；財團法人民間司法改革基金會備份。
